最高法院刑事判決　　　　　　九十四年度台上字第六四０七號
　　上　訴　人　甲　○
　　　　　　　　　　　　18號.
　　選任辯護人　王泓鑫律師
　　上　訴　人　丙○○
　　選任辯護人　黃景安律師
　　上　訴　人　丁○○
　　選任辯護人　李永然律師
　　　　　　　　陳淑芬律師
　　上　訴　人　庚○○
　　　　　　　　　　　　141.
　　　　　　　　乙○○
　　　　　　　　己○○
　　　　　　　　　　　　5
　　上 列三 人
　　共　　　同
　　選任辯護人　王東山律師
　　上　訴　人　辛○○
　　選任辯護人　黃銘照律師
　　上　訴　人　戊○○
　　選任辯護人　王棟樑律師
上列上訴人等因違反銀行法案件，不服台灣高等法院中華民國九
十四年二月三日第二審更審判決（九十三年度上更(二)字第二九三
號，起訴案號：台灣台北地方法院檢察署八十七年度偵字第一六
六四四號），提起上訴，本院判決如下：
    主  文
原判決撤銷，發回台灣高等法院。
    理  由
本件原判決撤銷第一審關於上訴人丙○○、甲○、辛○○、戊○
○、丁○○、庚○○、乙○○、己○○部分之判決，改判論處上
訴人丙○○、甲○、辛○○、戊○○、丁○○、庚○○、乙○○
、己○○共同違反規定，辦理國內外匯兌業務罪刑，固非無見。
按第二審法院應就原審（指第一審）判決經上訴之部分調查之；
又第二審法院認為上訴有理由，或上訴雖無理由，而原判決（指
第一審判決）不當或違法者，應將原審判決經上訴之部分撤銷，
就該案件自為判決。刑事訴訟法第三百六十六條、第三百六十九
條第一項前段規定甚明。第一審判決認上訴人等係一行為觸犯修
正前公司法第十五條第三項、銀行法第一百二十五條第一項及管
理外匯條例第二十二條第一項之罪，為想像競合犯，而從一重論
處上訴人等共同違反除法律另有規定外，非銀行不得辦理國內外
匯兌業務之規定罪刑，嗣經原審法院第一次更審以九十二年度上
更(一)字第二七０、三００號判決，改判上訴人等共同違反規定，
辦理國內外匯兌業務及共同以非法買賣外匯為常業二罪刑，並以
其等涉犯修正前公司法第十五條第三項罪嫌部分，因公司法於九
十年十一月十二日修正後，已廢除其刑罰，因檢察官認與論罪科
刑部分有想像競合犯裁判上一罪之關係，而不另為無罪之諭知。
上訴本院後，經本院以九十三年度台上字第二五二五號判決，將
上訴人等共同違反規定，辦理國內外匯兌業務部分撤銷，發回原
審法院更審，並駁回上訴人等非法買賣外匯部分之上訴。是上訴
人等買賣外匯違反管理外匯條例部分，業已確定，合先明。
惟查：(一)、有罪判決書所記載之犯罪事實，為論罪科刑適用法律
之基礎，故凡與適用法令有關之重要事項，必須詳加認定，明確
記載，然後明其認定所憑之證據及理由，始足為適用法令之依
據。有罪判決書如僅記載所認定之犯罪事實，而未明憑以認定
之證據及理由，即屬理由不備，按諸刑事訴訟法第三百七十九條
第十四款規定，其判決當然為違背法令。上訴人甲○否認有為他
人辦理匯兌之情事，原判決事實一、之(二)認定甲○有為客戶陳守
仁辦理國外匯兌之事實，但於判決理由內，並未明憑以認定之
證據及理由，有理由欠備之可議。(二)、當事人於審判期日前，或
審判期日，聲請調查之證據，如與待證事實有重要關係，而應依
法調查之證據，法院未依法予以調查，又未認其無調查之必要，
以裁定駁回之，或雖經調查，其所得如何不足採取，亦未於判決
理由內予以說明，其所踐行之訴訟程序，自難謂非違法。上訴人
丁○○於原審具狀聲請調閱其在台北市第一信用合作社儲蓄部帳
號0000000-00-000000-0 帳戶，八十七年一月一日至同年四月三
十日之提款紀錄，以查明有無新台幣（下同）四千三百十六萬餘
元之匯款或轉帳紀錄（原審法院上更(一)卷第156至158頁、上更(二)
卷第87至89頁）；上訴人丙○○於原審聲請傳訊證人王治中、蕭
枝香作證，查明扣案００一─六帳冊編號10所載之「王媽」是否
指上訴人丙○○？若然，究係丙○○持港幣或美金向彼等折換新
台幣，抑或持新台幣匯兌至國外成為港幣或美金（原審上更(二)卷
第94頁背面），以證明彼等並無辦理匯兌之事實。以上攸關丁○
○、丙○○有無違反規定，辦理匯兌業務之認定，原審未予調查
究明，復未於判決內說明不予調查之理由，有調查未盡及理由不
備之違法。(三)、刑事審判上之共同被告，係為訴訟經濟等原因，
由檢察官或自訴人合併或追加起訴，或由法院合併審判所形成，
其間各別被告及犯罪事實仍獨立存在。故共同被告對於其他共同
被告之案件而言，為被告以外之第三人，本質上屬於證人，為確
保被告對證人之詰問權，證人於審判中，應依法定程序，到場具
結陳述，並接受被告之詰問，其陳述始得作為認定被告犯罪事實
之判斷依據。原判決採共同被告蕭枝香於法務部調查局北部地區
機動工作組調查人員調查時之陳述，為上訴人等論罪之主要依據
，然未使其立於證人之地位令其具結而為陳述，並接受上訴人之
詰問，逕以其為被告之身分所為之陳述，採為不利上訴人等之證
據，已不當剝奪上訴人等詰問之權利，其所踐行之訴訟程序難謂
適法。(四)、上訴人辛○○於原審辯稱上游王治中及蕭枝香係以國
內台灣地區合法銀行之特定帳戶，以結匯美金至香港銀行浩瀚財
務有限公司（以下簡稱浩瀚公司）之帳戶內，再由該公司經香港
銀行合法匯款至客戶指定在香港受款人之銀行帳戶，即先由台灣
合法銀行將款項匯入香港合法銀行後，再由香港銀行轉匯另一香
港銀行，均屬銀行間之匯款，為法律所允許，伊僅為銀行與客戶
跑腿聯絡，賺取少數佣金，並非不經銀行匯款，任由客戶指定之
受款人至香港浩瀚公司直接辦理領款，自無經營匯兌業務可言。
又原判決既認上訴人等與蕭枝香對同一客戶之同一筆生意同時為
買賣外匯及國外匯兌之二個犯罪行為，則其行為間有方法結果關
係，自屬牽連犯，為裁判上一罪，而上訴人等非法買賣外匯部分
，業經判刑確定，則違反規定，辦理匯兌業務部分，應為免訴之
判決，不應再論處罪刑等語（原審法院上更(二)卷第249 頁）。原
審對於辛○○此項有利之辯解是否可採，未予釐清，論述明白，
遽論處違法辦理國內外匯兌業務罪刑，尚嫌速斷，並有理由不備
之可議。(五)、原判決事實一、之(四)認定上訴人戊○○明知非中央
銀行或指定之銀行不得辦理國內外匯兌業務，竟自八十六年間起
，利用其於台北市○○路一九八號品陳貿易有限公司（下稱品陳
公司）擔任業務員之便，夥同其弟林煌堯（另案處理），與王治
中、蕭枝香等上游業者居於共同之犯意聯絡，於該公司利用00
000000、00000000號電話對外聯絡，與王治中、
蕭枝香等上游業者合作，並循前述匯款管道，在品陳公司，為不
特定之客戶辦理國外匯兌業務，其自八十七年一月至四月間，所
經手之外匯交易匯款金額達三千一百八十萬零六百四十二元等情
。然原判決對於戊○○從事匯兌業務所使用之帳戶及與之往來客
戶匯兌之日期及金額，均未為明確之認定記載，且未明憑以認
定前開二支電話確係當時戊○○用以對外聯絡之依據及理由，亦
有可議。(六)、原判決事實一、認定王治武在香港經營之港興財務
有限公司，於八十六年間改為浩瀚公司一節，如果無訛，則八十
五年間，並無所謂浩瀚公司，原判決卻於事實一、之(六)謂上訴人
庚○○、乙○○、己○○三人自鉅福珠寶公司離職後，於八十五
年共同投資經營，並直接與香港之浩瀚公司合作，在台北市為不
特定之客戶辦理國外匯兌業務云云，在時間上顯有不相適合之矛
盾。又原判決既認庚○○、乙○○、己○○三人直接與香港之浩
瀚公司合作辦理匯兌業務，則其等合作期間，如何與所謂其他上
游業者王治中、王治光及蕭枝香為犯意聯絡及行為分擔？原審未
予究明，遽論其與王治中、王治光、蕭枝香為共同正犯，有適用
法則不當之違法。上訴人等上訴意旨分別指摘原判決關於其本人
部分不當，尚非全無理由，應認原判決仍有撤銷發回更審之原因
。
據上論結，應依刑事訴訟法第三百九十七條、第四百零一條，判
決如主文。
中　　華　　民　　國　九十四　年   十一　 月 　十七 　日
                      最高法院刑事第十庭
                          審判長法官  陳　正　庸
                                法官  賴　忠　星
                                法官  王　居　財
                                法官  林　開　任
                                法官  林　立　華
      本件正本證明與原本無異
                                      書  記  官
中　　華　　民　　國　九十四　年   十一 　月　二十四　日
                                                      Ｑ
